臺灣高等法院民事判決　　　　　　　　99年度勞上易字第65號
上　訴　人　朱寶蓮
訴訟代理人　劉益銓
被　上訴人　大雅錄音有限公司
法定代理人　招佑鈞
訴訟代理人　王元勳律師
複　代理人　林永華
　　　　　　李怡欣律師
上列當事人間請求確認僱傭關係存在等事件，上訴人對於中華民
國99年2月26日臺灣士林地方法院98年度勞訴字第40號第一審判
決提起上訴，並為訴之追加，本院於100年8月30日言詞辯論終結
，判決如下：
    主      文
原判決關於駁回上訴人下開第二項之訴部分，及訴訟費用之裁判
均廢棄。
確認兩造間之僱傭關係存在。
其餘上訴駁回。
第一、二審訴訟費用由被上訴人負擔二分之一，餘由上訴人負擔
。
    事實及理由
壹、程序方面：
一、訴之變更或追加，非經他造同意，不得為之；但請求之基礎
    事實同一者，不在此限，民事訴訟法第463條、第255條第1
    項第2款定有明文。而所謂「請求之基礎事實同一」，係指
    變更或追加之訴與原訴之主要爭點有其共同性，各請求利益
    之主張在社會生活上可認為係屬同一或關連之紛爭，並就原
    請求之訴訟及證據資料，於審理繼續進行時，在相當程度範
    圍內具有同一性或一體性，得期待於後請求之審理予以利用
    ，俾先後兩請求在同一程序中一併解決，避免重複審理，進
    而為統一解決紛爭者，即屬之。
二、本件上訴人之上訴聲明原為：「(一)原判決廢棄。(二)確認兩造
    間之僱傭關係存在。(三)被上訴人應給付上訴人新臺幣（下同
    ）6萬5,800元，及自起訴狀繕本送達之翌日起至清償日止，
    按週年利率5%計算之利息。」（本院卷第7頁），嗣將上開
    聲明列為先位聲明，並追加備位聲明為：「(一)原判決廢棄。
    (二)被上訴人應給付上訴人122萬7,684元，及自起訴狀繕本送
    達之翌日起至清償日止，按週年利率5%計算之利息。」（本
    院卷第139-140頁，上訴人另於民國100年8月19日具狀所載
    ，詳下述）。經審酌上訴人上開先位聲明及備位聲明，均係
    主張被上訴人公司違反勞動基準法（下稱勞基法）第11條第
    2款之規定將上訴人資遣，僅後者以若法院認被上訴人公司
    已停業，則以侵權行為之法律關係，請求被上訴人賠償上訴
    人至退休前可得領取之勞動所得，二者請求之原因相同，且
    原請求之訴訟及證據資料，於審理繼續進行在相當程度範圍
    內，具有同一性或一體性，可在後審理中予以利用，兩請求
    基礎事實應屬同一，符合民事訴訟法第255條第1項第2款規
    定之情形，應予准許。被上訴人表示不同意（本院卷第155
    頁背面），上訴人主張其因情事變更而以他項聲明代最初之
    聲明（本院卷第141頁），均有誤會，合先敘明。
貳、實體方面：
一、上訴人起訴主張：伊自民國87年9月14日起受僱於被上訴人
    公司擔任包裝員之職務，期間從未違反公司工作規則，且於
    夜間及假日均須經常加班。被上訴人公司業務如故，並持續
    招募員工，顯無虧損或業務緊縮之情事。詎被上訴人公司竟
    以其有勞基法第11條第2款規定之情事為由，趁伊喪假期間
    之98年4月1日，以電話通知將伊資遣。被上訴人公司係風聞
    勞基法將修正勞工得於任職滿10年申請退休，為規避伊符合
    要件申請退休時所應給付之退休金，始急於伊母喪期間以故
    意背於善良風俗之手段資遣伊，所為不僅違反勞基法之規定
    ，亦屬民法第184條第1項後段之侵權行為。爰求為判決：(一)
    確認兩造間之僱傭關係存在。(二)被上訴人應給付上訴人6萬5
    ,800元，及自起訴狀繕本送達之翌日起至清償日止，按週年
    利率5%計算之利息。(三)願供擔保請准宣告假執行。
二、被上訴人則以：(一)伊公司之主要業務為光碟片之印刷及包裝
    ，訴外人精碟科技股份有限公司（下稱為精碟公司）為伊公
    司之主要客戶，前此每月平均委託伊公司印刷及包裝光碟片
    之業務量達200萬元以上，自97年間起遽減，97年8月至98年
    3月底之每月平均業務量僅餘13萬餘元，且無預警向法院聲
    請重整。伊公司因包裝部門訂單銳減致業務緊縮，不得不依
    勞基法第11條第2款規定，以電話通知上訴人終止勞動契約
    ，並將資遣費及預告期間工資18萬319元匯入上訴人之薪資
    帳戶。(二)如法院認兩造間之勞動契約仍存續，則上訴人受領
    伊公司前所給付之資遣費及預告期間工資，即無法律上原因
    ，自應返還，並與上訴人之上開請求互為抵銷等語，資為抗
    辯。
三、原審為上訴人敗訴之判決，上訴人不服，提起上訴，並先位
    聲明：(一)原判決廢棄。(二)確認兩造間之僱傭關係存在。(三)被
    上訴人應給付上訴人6萬5,800元，及自起訴狀繕本送達之翌
    日起至清償日止，按週年利率5%計算之利息。另以：若法院
    認被上訴人公司已停業，則以侵權行為之法律關係，請求被
    上訴人賠償上訴人至退休前可得領取之勞動所得122萬7,684
    元本息，並備位聲明：(一)原判決廢棄。(二)被上訴人應給付上
    訴人122萬7,684元，及自起訴狀繕本送達之翌日起至清償日
    止，按週年利率5%計算之利息（上訴人另於100年8月19日具
    狀記載先位聲明(一)確認上訴人與被上訴人、招佑鈞間之僱傭
    關係存在。(二)被上訴人、招佑鈞應給付上訴人6萬5,800元，
    及自起訴狀繕本送達之翌日起至清償日止，按週年利率5%計
    算之利息；備位聲明被上訴人、招佑鈞應給付上訴人122萬7
    ,684元，及自起訴狀繕本送達之翌日起至清償日止，按週年
    利率5%計算之利息〈本院卷第238-241頁〉，查由上訴人上
    開先位聲明(二)記載之方式及該狀其後事實理由欄三、所載「
    上訴人公司之違反勞動契約行為及侵權行為既等同招佑鈞之
    違約及違法行為，是爰於先位及備位聲明均再追加招佑鈞為
    被告」，可見其真意乃就先位聲明之金錢給付部分及備位聲
    明，均請求被上訴人及招佑鈞各給付6萬5,800元、122萬7,6
    84元，而非被上訴人與招佑鈞共同給付之意）。被上訴人除
    補稱：(一)伊公司已於98年底結束營業，並於99年4月7日向臺
    北市國稅局內湖稽徵所申請暫停營業，並非惡意資遣上訴人
    。(二)上訴人於任職伊公司期間，績效評核不佳，亦無法勝任
    其他部門之工作。(三)上訴人不應於領取資遣費18萬319元後
    ，再主張伊公司之資遣不合法等語，並答辯聲明：上訴駁回
    。
四、上訴人主張其自87年9月14日起受僱於被上訴人公司擔任包
    裝員之職務，月薪1萬7,700元，被上訴人公司於98年4月1日
    以業務緊縮為由資遣上訴人，薪資給付至98年3月31日止，
    並於98年4月30日將資遣費及預告期間工資合計18萬319元匯
    入上訴人之帳戶等事實，業據提出勞工保險被保險人投保資
    料表、薪資明細表、存摺交易明細查詢、存摺及臺北市政府
    勞工局勞資爭議案件協調會紀錄等為證（原審98年度湖勞簡
    調字第50號卷〈下稱調字卷〉第13-57、63頁），並為被上
    訴人公司所不爭執，堪信為真實。
五、兩造爭執之事項：
  (一)被上訴人公司以業務緊縮為由終止兩造間之勞動契約，是否
    合法？上訴人請求確認兩造間之僱傭關係存在，有無理由？
  (二)上訴人請求被上訴人公司給付自98年4月1日起至起訴時止之
    薪資6萬5,800元及法定遲延利息，有無理由？
  (三)被上訴人公司以其前所給付上訴人之資遣費及預告期間工資
    ，主張與上訴人之上開請求互為抵銷，有無理由？
  (四)上訴人請求被上訴人公司賠償上訴人至退休前可得領取之勞
    動所得122萬7,684元及法定遲延利息，有無理由？
六、本院得心證之理由：
  (一)被上訴人公司以業務緊縮為由終止兩造間之勞動契約，是否
    合法？上訴人請求確認兩造間之僱傭關係存在，有無理由？
  (1)按雇主虧損或業務緊縮時，得預告勞工終止勞動契約，固為
    勞基法第11條第2款所明定；惟所謂業務緊縮，係指縮小事
    業實際營業狀況之業務規模或範圍。且本諸勞基法第1條所
    明定保障勞工權益，加強勞雇關係之立法意旨，必以雇主確
    有業務緊縮之事實，而無從繼續僱用勞工之情形，始足當之
    ，倘雇主僅有一部之業務緊縮，而整體營業並未顯著減少，
    甚或業務增加，即難認係業務緊縮而得預告終止勞動契約。
  (2)被上訴人公司抗辯精碟公司為其主要客戶，其因精碟公司向
    法院聲請重整、訂單驟減，致上訴人所任職之包裝部門業務
    緊縮云云，為上訴人所否認。經查，依財政部臺北市國稅局
    98年11月26日財北國稅資字第0980255383號函及99年11月30
    日財北國稅資字第0990259938號函所檢附被上訴人公司96年
    度、97年度及98年度營利事業所得稅結算申報書、資產負債
    表及損益表所載，被上訴人公司於96、97及98年全年度營業
    收入總額，依序為4,944萬2,120元、4,960萬5,591元、4,24
    4萬426元（原審卷第84-92頁、本院卷第148-149之1頁），
    已難認有明顯業務緊縮之情形；至精碟公司陳報其與被上訴
    人公司於96年、97年及98年度之付款記錄（原審卷第93-94
    、99-106頁、本院卷第138頁〈上訴人於原審未就精碟公司
    陳報狀之形式及實質真正表示意見，本院99年12月13日行準
    備程序時，經提示閱覽後，上訴人訴訟代理人表示「沒有意
    見」《本院卷第155、177頁》，乃上訴人於99年12月20日及
    100年4月15日分別具狀記載「精碟公司向法院所為之陳報資
    料，因屬私文書，礙難認為真實，亦不足作為證據」《本院
    卷第158頁》、「精碟公司函覆鈞院之內容，核與被上訴人
    主張相齟齬，故該私文書之內容，殊難謂真正，上訴人否認
    之」《本院卷第187頁》。查上訴人就該文書之真正，既已
    不爭執，嗣再為爭執，已有未合；且本院係以該文書資為有
    利於上訴人之判斷，應認上訴人就該文書之真正，不得再為
    爭執），依序為2,128萬1,984元、1,159萬4,199元（精碟公
    司陳報原審法院之付款紀錄，97年度除573萬9,650元外，尚
    有未付款項585萬4,549元〈原審卷第100頁〉，精碟公司另
    向本院陳報該585萬4,549元之明細，發票日期均為97年度〈
    本院卷第138頁〉，則該97年度之付款紀錄應為二者之相加
    即1,159萬4,199元）及276萬8,298元，固有逐年遞減之情形
    ，惟被上訴人公司96、97、98年度自精碟公司收款之金額，
    分別占各該全年度營業收入總額之43.04%、23.37%、6.52%
    ，尚難認精碟公司為被上訴人公司之主要客戶。而被上訴人
    公司係於98年4月1日以其公司業務緊縮為由將上訴人資遣，
    則其抗辯因主要客戶精碟公司向法院聲請重整，致其業務緊
    縮云云，並非可取。
  (3)被上訴人公司雖提出96年至98年精碟公司應收金額明細表、
    統一發票、包裝部門96年至98年總營業額統計表及月績表（
    即客戶明細表）（原審卷第30-44、61-77頁），用以證明其
    對精碟公司之應收款項，於96年間各月尚達200餘萬元，自9
    7年度起至98年7月止，則減為數萬元至100餘萬元之間，於9
    7年8月以後更減至百萬以下，其中97年8月及12月、98年1月
    至4月，甚且無任何應收款項云云，惟查，上開文書均為被
    上訴人公司所製作之私文書，非但其形式及實質之真正均為
    上訴人所否認，且其中之統一發票均未蓋用被上訴人公司之
    統一發票專用章，被上訴人公司復未能提出其他會計帳冊、
    出貨單、貨款支票或傳票供核，僅具狀記載於96年度至98年
    度與精碟公司之交易金額分別為2,548萬7,552元、711萬2,3
    57元、340萬5,554元（本院卷第144頁），尚難遽予採信。
  (4)被上訴人公司係於98年4月1日通知上訴人資遣，並於98年4
    月30日將資遣費及預告期間工資合計18萬319元匯入上訴人
    之薪資帳戶（原審卷第52頁背面），上訴人則於98年4月7日
    即向臺北市政府勞工局申請勞資爭議調解（調字卷第62頁）
    ，可見上訴人自始即認被上訴人公司之資遣不合法，並向臺
    北市政府勞工局申請勞資爭議調解。被上訴人公司抗辯上訴
    人於領取資遣費後，再主張被上訴人公司之資遣不合法云云
    ，亦未足取。
  (5)被上訴人公司於97年至98年3月間之業務，既無緊縮之情形
    ，其依勞基法第11條第2款規定終止兩造間之勞動契約，於
    法即有未合，應認兩造間之僱傭關係仍存續。上訴人請求確
    認兩造間之僱傭關係存在，即應予准許。縱上訴人有被上訴
    人公司所指績效評核不佳及無法勝任其他部門工作之情形，
    證人鍾靖瑀亦到庭為與被上訴人公司之抗辯相同之證述（本
    院卷第112頁背面-113頁背面），惟均與本件被上訴人公司
    得否以勞基法第11條第2項規定事由資遣上訴人之判斷無涉
    。又被上訴人公司固已於99年4月7日向臺北市國稅局內湖稽
    徵所申請自99年4月8日起至100年4月7日止暫停營業（本院
    卷第100-101頁），且自99年4月7日申報員工退保後，已無
    生效之被保險人（本院卷第221頁），目前無申報營業稅之
    紀錄（本院卷第224頁），然亦無從以其嗣後之停業情形，
    據以推認其前以業務緊縮為由資遣上訴人為合法。又被上訴
    人公司既尚未經解散、清算，其法人人格即未消滅，上訴人
    訴請確認與被上訴人公司間之僱傭關係存在，自有確認之利
    益。
  (二)上訴人請求被上訴人公司給付自98年4月1日起至起訴時止之
    薪資6萬5,800元及法定遲延利息，有無理由？
  (1)被上訴人公司依勞基法第11條第2款規定終止兩造間之勞動
    契約，既不合法，上訴人復已向臺北市政府勞工局申請勞資
    爭議調解，請求繼續為被上訴人公司服勞務，均如上述，則
    上訴人請求被上訴人公司給付自98年4月1日起至起訴時止之
    薪資，即屬有據。
  (2)上訴人於任職被上訴人公司期間之月薪1萬7,700元乙節，為
    兩造所不爭執（原審卷第52頁背面、本院卷第136頁），則
    依此計算，自上訴人遭資遣之98年4月1日起至98年7月8日原
    審起訴前1日止之薪資為5萬7,820元（17700元×3月又8日＝
    57,820元）。上訴人主張以月薪1萬9,998元計算，合計為6
    萬5,800元云云，於逾上開數額部分，核屬無據，不應准許
    。
  (三)被上訴人公司以其前所給付上訴人之資遣費及預告期間工資
    ，主張與上訴人之上開請求互為抵銷，有無理由？
    被上訴人抗辯其已將資遣費及預告期間工資合計18萬319元
    匯入上訴人之薪資帳戶乙情，為上訴人所不爭執（原審卷第
    52頁背面）。而被上訴人將上訴人資遣，既不合法，上訴人
    受領該資遣費及預告期間工資合計18萬319元，即無法律上
    之原因。被上訴人主張以該數額與上訴人之上開薪資請求互
    為抵銷，於6萬3,705元（本金5萬7,820元＋利息5,885元〈9
    8年9月7日起訴狀繕本送達之翌日即98年9月8日起至本院判
    決之100年9月20日，共2年13日，以週年利率5%計算〉）之
    範圍，應予准許。逾此範圍之數額，不應准許。
  (四)上訴人請求被上訴人公司賠償上訴人至退休前可得領取之勞
    動所得122萬7,684元及法定遲延利息，有無理由？
    上訴人經本院多次闡明（本院卷第184、189、194頁），仍
    執意將自遭被上訴人資遣之日起至退休前可領取之勞動所得
    ，追加列為備位聲明（本院卷第186-187、203-204頁）。而
    上訴人之先位聲明即請求確認兩造間之僱傭關係存在部分既
    為有理由，本院自無庸就其備位聲明再行審酌。
七、綜上所述，被上訴人公司以業務緊縮為由資遣上訴人為不合
    法，兩造間之僱傭關係應仍存續，上訴人原得請求被上訴人
    公司給付自98年4月1日起至起訴時止之薪資5萬7,820元本息
    6萬3,705元，經被上訴人主張以已給付之資遣費及預告期間
    工資18萬319元抵銷，上訴人不得再為請求。原審就上開確
    認兩造間之僱傭關係存在部分，駁回上訴人之請求，自有未
    合，上訴意旨指摘原判決此部分為不當，求予廢棄改判，為
    有理由，應由本院將原判決此部分廢棄，改判如主文第2項
    所示。至原審駁回上訴人其餘不應准許部分之請求，並無不
    合，上訴論旨求予廢棄改判，無理由，應予駁回。
八、本件事證已臻明確，上訴人聲請訊問原在被上訴人公司任中
    段包裝員之劉秀芳及上訴人之女劉嘉玲，分別證明上訴人在
    被上訴人公司任職期間之工作情形，及被上訴人公司趁上訴
    人喪假期間，以電話通知資遣上訴人之經過，本院認均無必
    要。兩造其餘主張、陳述及所提之證據，經審酌後，均與本
    件判決結果不生影響，爰不一一論列，附此敘明。
九、據上論結，本件上訴為一部有理由，一部無理由，依民事訴
    訟法第450條、第449條第1項、第79條，判決如主文。
中    華    民    國    100    年    9    月    20    日
                    勞工法庭
                        審判長法  官  林金村
                              法  官  周祖民
                              法  官  王麗莉
正本係照原本作成。
不得上訴。
中    華    民    國   100    年    9     月    20    日
                              書記官  余姿慧